【裁判字號】    89,家上,3
【裁判日期】    890815
【裁判案由】    離婚等
【裁判全文】
臺灣高等法院高雄分院民事判決      八十九年度家上字第三號
      上  訴  人  甲○○
      被  上訴人  乙○○
      訴訟代理人  孔福平律師
      複  代理人  吳春生律師
右當事人間請求離婚等事件，上訴人對於中華民國八十八年九月七日臺灣屏東地方法
院八十八年婚字第二一五號第一審判決提起上訴，本院判決如左：
      主      文
上訴駁回。
第二審訴訟費用由上訴人負擔。
      事      實
甲、上訴人方面：
一、聲明：(一)原判決廢棄。
          (二)准上訴人與被上訴人離婚。
          (三)兩造所生之子李侑韋由上訴人監護，被上訴人探視李侑偉之時間、地點
            須經上訴人同意。
          (四)被上訴人須負擔李侑韋之教育費新台幣（下同）八十萬元。
二、陳述：除與第一審判決記載相同者，予以引用外，補稱：
  (一)被上訴人既抗辯曾經返家履行同居竟不得其門而入，則何能取得置放上訴人家中
    「阿姿」女子之信件﹖顯見被上訴人並無履行同居之意思。
  (二)被上訴人苟欲返家同居，不應乘上訴人全家上班時間返家，被上訴人返家後將被
    上訴人置於上訴人家中之衣物全部帶走，尤見被上訴人返家之目的在取走其衣物
    而非履行同居。
  (三)若被上訴人懷疑上訴人有婚外情，則自八十七年十二月間起迄已歷九個月，既未
    予上訴人澄清之機會，亦未曾發現有通姦之事實，何以仍居住娘家﹖顯見被上訴
    人無維持婚姻之意願。
  (四)被上訴人離家之前，已知上訴人之母長期臥病不起，被上訴人離家後未曾探視上
    訴人之母親，且於母喪之際，亦未返家奔喪，此應構成民法第一千零五十二條第
    二項「其他事由難以維持婚姻」之離婚條件。
三、證據：援用第一審之證據。
乙、被上訴人方面：
一、聲明：如主文所示。
二、陳述：
  (一)兩造經調解後，被上訴人第一次返家時，上訴人當即提出離婚之要求，並將房門
    關閉，因而發生爭執，被上訴人無奈而暫回娘家居住。另一次被上訴人返家時，
    見房間內有「阿姿」之女子信件及衣物，足見上訴人已有婚外情，被上訴人氣憤
    ，又暫返娘家居住。
  (二)上訴人之母去世，其訃文竟刻意於孝媳欄不列被上訴人之姓名，而上訴人之父又
    鼓勵上訴人與被上訴人離婚。
  (三)被上訴人於八十九年二月間，聲請調解，但上訴人拒絕調解，且於鈞院行準備程
    序時表示無法維持共同生活。
三、證據：援用第一審之證據。
      理      由
一、上訴人起訴主張：兩造係屬夫妻，育有一子李侑韋，於八十七年八月間兩造因細
    故發生爭執，被上訴人即返娘家居住，嗣於八十七年九月十六日在屏東縣潮州鎮
    調解委員會成立調解，被上訴人願於八十七年十二月十一日以後返家履行同居義
    務，但被上訴人迄未履行同居義務等情，基於民法第一千零五十二條第一項第五
    款及第二項之規定，求為准兩造離婚，李侑韋由上訴人監護，被上訴人應負擔李
    侑韋之生活費八十萬元之判決。被上訴人則以：被上訴人曾二次返家欲履行同居
    義務，惟第一次返抵家門，即為上訴人拒絕其進入家門，第二次返家則發現房內
    有「阿姿」之女子信件，上訴人難脫婚外情之嫌，被上訴人憤而返回娘家居住，
    況上訴人竟於本院行準備程序時，表示不能維持婚姻共同生活，則被上訴人縱欲
    返家履行同居，又何實益之有等語，資為抗辯。
二、按夫妻互負同居之義務，為民法第一千零零一條所明定。夫妻之一方無正當理由
    而與他方別居，固屬違背同居義務，惟同法第一千零五十二條第一項第五款所謂
    以惡意遺棄他方，不僅須有違背同居義務之客觀事實，並須有拒絕同居之主觀情
    事始為相當，妻與夫失和歸寧居住，久未返家，如僅因夫迄未過問而出此，別無
    拒絕同居之主觀情事，尚難謂為惡意遺棄（參照最高法院四十年台上字第九一號
    判例）。又民法第一千零五十二條第二項但書所定之「可歸責事由」，祇須與該
    項之「難以維持婚姻」之法定要件有其關連，他方不論於何時知悉，自均得於事
    實審言詞辯論終結前為主張。上訴人自七十五年起既已與訴外人蔣某有交往通姦
    之可歸責事由，為原審所認定，被上訴人於嗣後知悉，據以抗辯兩造之難以維持
    婚姻，係屬可歸責於上訴人，即無不合。殊不因被上訴人之離家，是否為可歸責
    於被上訴人，而可否定上訴人原有「可歸責事由」之存在。又該條項規定之離婚
    事由，既將同條第一項所列十款之事由排除在外，則被上訴人離家之行為，經原
    審認為不符同條第一項第四款之離婚事由後，上訴人任指可構成該條第二項之「
    難以維持婚姻之重大事由」，自非的論（參照最高法院八十五年台上字第一三五
    二號判例）。
三、查兩造曾於八十七年九月十六日在屏東縣潮州鎮調解委員會調解成立，被上訴人
    同意於八十七年十二月十一日以後，返家與上訴人同居，此有屏東縣調解委員會
    調解書一紙在卷為證。但被上訴人迄仍居住於娘家，據被上訴人辯稱：渠第一次
    返抵家門，即為上訴人所拒，不得其門而入，第二次返家，則於房間內見有「阿
    姿」女子之信件，憤而離家仍暫住娘家。經查該「阿姿」女子之書信，其郵戳日
    期係自八十七年十一月間起至八十八年二月間止，此期間被上訴人均居住娘家，
    若被上訴人未曾返家，何能取得「阿姿」女子之信件，並提出於法院，足見被上
    訴人確曾返家欲履行同居義務，乃上訴人另交女友，致被上訴人怒火中燒而返回
    娘家暫住，此類情形不能認為被上訴人主觀上有遺棄上訴人之意思，自不足構成
    民法第一千零五十二條第一項第五款之離婚事由。再者，該「阿姿」女子寄交上
    訴人之信件稱：「阿鴻：我常竊思，我倆如能保持這樣，有遠方好友的關懷情：
    ：欲找尋一位異性的知己，進而可互訴心曲的人，畢竟不多，因此我非常珍惜這
    得來不易的緣份：：要乘乘聽話，我才要疼你」，「：：你讓我等不到你的信件
    ，我有點失落：：，除了想你，還是想你，昨晚整夜輾轉難眠：：我寄了二張相
    片和現在這三張過去：：也希望你好好的珍惜這幾張：：這幾張是為了要送你才
    照的：：」，「：：又開始面對工作之挑戰，亦開始等待你的關懷慰語，：：其
    實你的信箋何嘗不是我精神的糧食：：籟寂靜夜思感凝，獨坐小樓憶君跡，你能
    體會我的內心深處嗎﹖有時會徹夜難眠，雖未睹你蘆山真面目，已感受到你的
    細心及深情：：阿鴻，你真不在乎年齡嗎﹖專家有此一說，女姓會延長到一百歲
    ，男性有八十五歲左右，所以現在的配法是女大於男而且要相差十歲左右，
    否則女性會多守寡十年：：」，「每當夜深人靜時，我總會思念遠方的你：：
    尤其思維泛起你的影子，想想你的種種，再看看你的信箋：：」等語，顯然上訴
    人與「阿姿」之女子，已埋下深厚之情誼，被上訴人見此信件，豈能不心生怒火
    ﹖上訴人已有家室，育有子女，仍交其所謂筆友何為﹖被上訴人疑其有婚外情，
    亦屬人情之常。況被上訴人於本院受命法官行準備程序時尚稱：「我願意與上訴
    人談和解」，「我有聲請調解，但上訴人均未到，我希望小孩的監護權由我任之
    ，若不能也希望仍有探視權」，而上訴人則稱：「雙方已無法再共同生活」等語
    ，則上訴人主張依民法第一千零五十二條第二項之規定，請求離婚，亦因過失在
    上訴人一方而不能准許。
四、從而上訴人本於民法第一千零五十二條第一項第五款及第二項之法律關係，訴請
    被上訴人與其離婚，即非正當，原審因而為上訴人敗訴之判決，委無不合，上訴
    意旨，任意指摘原判決不當，非有理由。
五、結論，本件上訴為無理由，依民事訴訟法第四百四十九條第一項、第七十八條，
    判決如主文。
中      華      民      國    八十九    年      八      月     十五     日
                                      臺灣高等法院高雄分院民事第一庭
~B1審判長法官  黃金石
~B2法      官  吳登輝
~B3法      官  周慶光
右為正本係照原本作成。
如對本判決上訴，須於判決送達後二十日內向本院提出上訴狀，未表明上訴理由者，
，應於上訴後二十日內向本院提出理由書（均須按他造當事人之人數附繕本）。上訴
時應提出委任律師或具有律師資格之人之委任狀，並依附註條文規定辦理。
中      華      民      國    八十九    年      八      月     十七     日
~B法院書記官  洪梅枝
附註：
民事訴訟法第四百六十六條之一：
對於第二審判決上訴，上訴人應委任律師為訴訟代理人，但上訴人或其法定代理人具
有律師資格者，不在此限。
上訴人之配偶、三親等內之血親、二親等內之姻親，或上訴人為法人、中央或地方機
關時，其所屬專任人員具有律師資格並經法院認為適當者，亦得為第三審訴訟代理人
。
第一項但書及第二項情形，應於提起上訴或委任時釋明之。
                                                                        Ｄ


司法院資訊處製作；財團法人民間司法改革基金會備份。
